ACORDAO-COMPLETO-2433310

ACÓRDÃO 8119/2021 ATA 18/2021 - SEGUNDA CÂMARA

VISTOS, relatados e discutidos estes autos em que se aprecia ato de pensão civil,
	ACORDAM os Ministros do Tribunal de Contas da União, reunidos em sessão da Segunda Câmara, diante das razões expostas pelo relator, e com fundamento no art. 71, incisos III e IX, da Constituição Federal de 1988, c/c os arts. 1º, inciso V, 39, inciso II, e 45 da Lei 8.443/1992, e ainda com os arts. 260, § 4º, 261, caput e § 1º, e 262, caput e § 2º, do Regimento Interno do TCU, em:
	9.1. considerar ilegal a pensão civil de Monica Maria de Oliveira Monteiro, negando o registro ao ato correspondente;
	9.2. dispensar o ressarcimento das quantias indevidamente recebidas de boa-fé (enunciado 106 da súmula da jurisprudência predominante do TCU) ;
	9.3. determinar ao Departamento de Centralização de Serviços de Inativos e Pensionistas que:
	9.3.1. no prazo de 15 (quinze) dias, faça cessar os pagamentos decorrente do ato ora considerado ilegal, sob pena de responsabilidade solidária da autoridade administrativa omissa, até a emissão de novo ato, livre das irregularidades apontadas, a ser submetido à apreciação do TCU no prazo de 30 (trinta) dias;
	9.3.2. no prazo de 15 (quinze) dias, dê ciência do inteiro teor desta deliberação à interessada cujo ato ora é considerado ilegal, esclarecendo-lhe que o efeito suspensivo proveniente da interposição de recurso não a exime da devolução dos valores percebidos indevidamente após a notificação sobre o presente acórdão, em caso de não provimento do recurso porventura impetrado;
	9.3.3. no prazo de 30 (trinta) dias, informe ao TCU as medidas adotadas, sem prejuízo de encaminhar comprovante sobre a data em que a interessada tomou conhecimento do contido no subitem anterior;
	9.4. dar ciência deste acórdão ao Departamento de Centralização de Serviços de Inativos e Pensionistas.

Ato de pensão civil.

Segunda Câmara

3. Interessados/Responsáveis:
3.1. Interessado: Monica Maria de Oliveira Monteiro (XXX.740.777-XX).

13.1. Ministros presentes: Raimundo Carreiro (na Presidência), Augusto Nardes e Bruno Dantas (Relator).
13.2. Ministro-Substituto convocado: Marcos Bemquerer Costa.
13.3. Ministro-Substituto presente: André Luís de Carvalho.

ACORDAO-COMPLETO-2491666

Acórdão de Relação 9563/2021 - Segunda Câmara

Acórdão de Relação

BRUNO DANTAS

Adoto como relatório a instrução elaborada pela unidade responsável pela análise da demanda (peça 8) , que contou com a concordância do Ministério Público junto ao TCU (peça 10) :
"INTRODUÇÃO
1.	Trata-se do ato inicial de concessão da pensão civil instituída por Paulo Fernando Monteiro (CPF: XXX.267.884-XX) , ex-servidor do Departamento de Centralização de Serviços de Inativos e Pensionistas (extinto MPOG) .
2.	O ato foi submetido, para fim de registro, à apreciação do Tribunal de Contas da União (TCU) , de acordo com o art. 71, inciso III, da Constituição Federal. O cadastramento e a disponibilização ao TCU ocorreram por intermédio do Sistema de Apreciação e Registro de Atos de Admissão e Concessões, na forma dos arts. 2º, caput e incisos I a VI, e 4º, caput, da Instrução Normativa - TCU 78/2018.
3.	Ao benefício pensional habilitou-se Mônica Maria de Oliveira Monteiro (CPF: XXX.740.777-XX) , viúva do ex-servidor.
HISTÓRICO
4.	O ato em exame, cuja data de vigência é 6/9/2019, foi disponibilizado ao TCU em 10/7/2020.
5.	O ato de concessão de pensão civil ora examinado foi autuado em cumprimento de determinação constante do Acórdão 1280/2020-TCU-Primeira Câmara, de relatoria do Ministro Benjamin Zymler (peça 2) , proferido nos autos do TC Processo 000.815/2020-9, que considerou prejudicado, por perda de objeto, o exame do mérito do ato de concessão de aposentadoria do instituidor da pensão ora examinada, em razão de seu óbito, determinando a esta Secretaria de Fiscalização de Pessoal que procedesse à imediata autuação e subsequente instrução do ato de pensão civil de interesse de Mônica Maria de Oliveira Monteiro, qualificada como viúva do ex-servidor, confrontando-o com a aposentadoria do instituidor e aferindo, em particular, a exação do percentual de anuênios considerado no cálculo inicial dos proventos (peça 2) .
EXAME TÉCNICO
6.	O servidor Paulo Fernando Monteiro (CPF: XXX.267.884-XX) se aposentou voluntariamente em 3/5/2018, com proventos integrais, aos 65 anos de idade, com amparo no art. 3º da Emenda Constitucional 47/2005, contando o tempo de contribuição de 38 anos, 4 meses e 11 dias (peça 3) .
7.	Constou do ato de concessão de aposentadoria do ex-servidor (peça 3) , bem como do ato de concessão de pensão civil aqui examinado, que o instituidor da pensão faria jus a 18% de adicional por tempo de serviço (18 anos, 9 meses e 6 dias de tempo de serviço para GATS) .
8.	O exame do atual contracheque do ex-servidor (peça 4) demonstra o pagamento de parcela referente a anuênios no percentual de 18% do provento básico (Rubrica: ANUENIO-ART.244, LEI 8112/90 AP, no valor de 386,14) .
9.	Entretanto, cumpre observar que o instituidor da pensão ingressou no serviço público em 8/11/1983 (peça 3) . Assim, com a contagem até 8/3/1999 (data limite para incorporação de ATS, consoante o disposto no art. 15, inciso II, da MP 2.225-45, de 4 de setembro de 2001) , a beneficiária da pensão tem direito a 15% de anuênios, e não 18% conforme erroneamente constou no ato de concessão de pensão civil incluído no presente feito.
10. Em vista disso, propõe-se considerar ilegal, negando-lhe registro, o ato inicial de concessão de pensão civil aqui examinado.
11. Cumpre observar que, não havendo decorrido o prazo 5 (cinco) anos desde o ingresso nesta Corte de Contas do ato de concessão ora examinado, não há a necessidade de se instalar o contraditório, consoante o entendimento firmado no Acórdão 587/2011-TCU-Plenário, de relatoria do Ministro Valmir Campelo.
12. Por derradeiro, registre-se que a análise do presente feito observou o regramento inscrito na Resolução TCU 315/2020.
CONCLUSÃO
13. Em vista do acima expendido, propõe-se considerar ilegal, negando-lhe registro, o ato inicial de concessão de pensão civil incluído no presente feito, haja vista o pagamento do Adicional por Tempo de Serviço (ATS) em valor superior ao devido.
PROPOSTA DE ENCAMINHAMENTO
14. Ante o exposto, e de conformidade com o preceituado nos artigos 71, III, da Constituição Federal de 1988; 1º, V, e 39, II, da Lei 8.443/1992; 1º, VIII, 259, II, 260, § 1º, e 262, § 2º, do Regimento Interno/TCU, propõe-se:
14.1 considerar ilegal, negando-lhe registro, o ato inicial de concessão da pensão civil instituída por Paulo Fernando Monteiro (CPF: XXX.267.884-XX) em favor da beneficiária Mônica Maria de Oliveira Monteiro (CPF: XXX.740.777-XX) , haja vista o pagamento do Adicional por Tempo de Serviço (ATS) em valor superior ao devido;
14.1.1 dispensar o ressarcimento das quantias indevidamente recebidas, presumida a boa-fé, consoante o disposto no Enunciado 106 da Súmula de Jurisprudência do TCU;
14.1.2 determinar ao Departamento de Centralização de Serviços de Inativos e Pensionistas (extinto MPOG) que, nos termos do art. 262, caput, do Regimento Interno do TCU, e art. 4º, inciso I, da Resolução TCU 315/2020:
a) abstenha-se de realizar pagamentos decorrentes do ato de concessão considerado ilegal, no prazo de 15 (quinze) dias, contado a partir da ciência dessa deliberação, sujeitando-se a autoridade administrativa omissa à responsabilidade solidária;
b) comunique a interessada acerca do teor deste Acórdão, alertando-a de que o efeito suspensivo proveniente da interposição de eventuais recursos junto ao TCU não a eximirá da devolução dos valores percebidos indevidamente após sua notificação, caso os recursos não sejam providos;
c) emita e disponibilize no sistema e-Pessoal, no prazo de 30 (trinta) dias, novo ato de concessão, escoimado da irregularidade apontada, nos termos do art. 262, § 2º, do Regimento Interno do TCU; e
d) encaminhe ao Tribunal o comprovante de que a interessada tomou ciência do inteiro teor desta deliberação."
	É o relatório.

não há

Procurador Marinus Eduardo De Vries Marsico.

PENSÃO CIVIL. ANUÊNIOS EM PROPORÇÃO incorreta. ilegalidade. determinação. ciência.

PENSÃO CIVIL (PCIV)

Secretaria de Fiscalização de Integridade de Atos e Pagamentos de Pessoal e de Benefícios Sociais (Sefip).

Cuidam os autos de ato de pensão civil.
2.	A secretaria especializada, com o apoio do Ministério Público de Contas, manifesta-se pela ilegalidade do ato por identificar que a parcela paga a título de anuênios apresenta proporção acima do devido.
3.	No mérito, acompanho a íntegra dos pareceres precedentes.
4.	Sobre a parcela de anuênios, é importante rememorar que ela era devida à fração de 1% por ano de serviço público, incidente sobre o vencimento básico do servidor, nos termos do art. 67 da Lei 8.112/1990. Referido dispositivo foi revogado pela art. 15, II, da MP 2.225-45/2001, respeitadas as situações constituídas até 8/3/1999.
5.	Assim, considerando que o instituidor ingressou no serviço público em 8/11/1983 e que a parcela de anuênios tem como limite a data de 8/3/1999, o instituidor fazia jus a 15% a título dessa vantagem, e não 18%, conforme consignado no ato.
6.	Nessas circunstâncias, a concessão deve ser considerada ilegal, com negativa de registro, sem prejuízo de se dispensar a devolução das importâncias indevidamente recebidas de boa-fé, nos termos do enunciado 106 da Súmula da jurisprudência predominante do TCU.
	Em face do exposto, voto por que o Tribunal adote a deliberação que ora submeto à apreciação deste Colegiado.
	TCU, Sala das Sessões Ministro Luciano Brandão Alves de Souza, em 1 de junho de 2021.
Ministro BRUNO DANTAS
Relator